【裁判字號】    97,台上,5282
【裁判日期】    971023
【裁判案由】    違反毒品危害防制條例等罪
【裁判全文】
最高法院刑事判決            九十七年度台上字第五二八二號
上  訴  人  甲○○
             乙○○
共      同
選任辯護人  張振興律師
上  訴  人  丙○○
選任辯護人  盧春律師
上  訴  人  丁○○
            戊○○
共      同
選任辯護人  余枝雄律師
上列上訴人等因違反毒品危害防制條例等罪案件，不服台灣高等
法院中華民國九十七年六月十九日第二審判決（九十六年度上訴
字第三一九六號，起訴案號：台灣台北地方法院檢察署九十二年
度偵字第一三五四一、一五四一六、一七五一六號），提起上訴
，本院判決如下：
    主  文
原判決除丙○○未經許可持有子彈部分外均撤銷，發回台灣高等
法院。
其他上訴駁回。
    理  由
一、撤銷發回（即丙○○販賣第二級毒品及甲○○、乙○○、丁
○○、戊○○）部分：
本件原判決認定上訴人甲○○、乙○○、丙○○、丁○○、戊○
○分別有其事實欄所載之販賣第二級、第三級毒品犯行，因而撤
銷第一審關於該部分之科刑判決，改判依行為時連續犯、想像競
合犯（丙○○、丁○○、戊○○部分）關係，論甲○○以共同販
賣第三級毒品罪，處有期徒刑七年；論乙○○以連續販賣第二級
毒品及共同販賣第三級毒品二罪，各量處有期徒刑八年及五年六
月，應執行有期徒刑十二年；論丙○○、丁○○、戊○○以共同
連續販賣第二級毒品罪，各處有期徒刑十四年、八年、七年四月
（丙○○主刑部分與其另犯未經許可持有子彈罪所減得之有期徒
刑六月，定應執行之刑為有期徒刑十四年四月）；並均諭知相關
之從刑；固非無見。
惟查：(一)、共同正犯犯罪所得之財物為現金時，因共同正犯應就
全部犯罪結果負其責任，而合併計算犯罪所得，且於全部或一部
不能沒收時以其財產抵償之，但為避免執行時發生重複沒收、抵
償之情形，故各共同正犯之間係採「連帶沒收主義」，於裁判時
應諭知被告共同犯罪所得之財物應與其他共同正犯「連帶沒收之
」。原判決於事實認定甲○○與姓名、年籍不詳之成年男子三名
有共同販賣第三級毒品Ｋ他命予丙○○等人，販賣所得共新台幣
（下同）一百四十萬元之犯行；另認定丙○○、丁○○、戊○○
與陳勝文、蔡資義有共同先後或同時販賣第二級毒品MDMA及第三
級毒品Ｋ他命予黃亦堅及其他不特定人，販賣所得共二百萬一千
四百元（其中二百萬元為販賣MDMA所得，其餘為販賣Ｋ他命所得
），理由復為相同之說明（見原判決事實欄第一段，理由第貳欄
甲段第三點）。倘若無訛，自應於主文內就甲○○上開共同販賣
第三級毒品所得，諭知與共同正犯即該三名姓名不詳之成年男子
連帶沒收；就丙○○、丁○○、戊○○共同販賣第二、三級毒品
所得（依想像競合犯關係從重論以販賣第二級毒品一罪），諭知
與共同正犯陳勝文、蔡資義連帶沒收，始為適法。乃原判決主文
卻就甲○○部分以單獨沒收方式宣告；就丙○○、丁○○、戊○
○部分，僅以渠等三人連帶沒收之方式宣告，而未為「甲○○與
其他共同正犯連帶沒收」；「丙○○、丁○○、戊○○與其他共
同正犯陳勝文、蔡資義連帶沒收」之諭知，洵有未合。(二)、毒品
危害防制條例第十九條第一項關於沒收之規定，固採義務沒收主
義，凡犯同條例第四條至第九條、第十二條、第十三條或第十四
條第一項、第二項之罪者，其供犯罪所用之物或因犯罪所得之財
物，均應諭知沒收。但該法條並未規定「不問屬於犯人與否」，
均沒收之，自仍以屬於被告所有者為限，始應予沒收；而供犯罪
預備之物，亦以屬於犯罪行為者為限，方得宣告沒收，刑法第三
十八條第一項第二款、第三項規定甚明。是供犯前述各罪所用或
預備之物，是否屬於犯人所有，自應於事實欄明白認定，並於理
由內說明其所憑之依據，方屬適法。原判決以其附表（下稱附表
）一編號十五、附表三編號一、五所示之物，為乙○○所有供販
賣第二級毒品所用或預備之用；附表一編號二至十三、編號十五
、附表二編號二十、附表三編號五所示之物，為其供販賣第三級
毒品所用或預備之用；附表一編號二至十三、十六至十八、二十
、附表二編號二、三、二十至二四、二六至二八、三一所示為丙
○○、丁○○、戊○○供販賣第二、三級毒品所用或預備之物；
分依毒品危害防制條例第十九條第一項、刑法第三十八條第一項
第二款規定宣告沒收（見原判決第三五頁第二五行至第三六頁第
十九行）。然就上開物品何者係供犯罪所用、何者為供犯罪預備
之用？又究係如何供販賣上開毒品犯罪所用或預備之用？及附表
一編號二、附表二編號二至十三、十五、二十至二四、二六至二
八所示之物，各係何人所有等情，悉未於事實欄明白認定，併有
未當。(三)、毒品危害防制條例第十七條規定：犯第四條第一項至
第四項、第五條第一項至第四項前段、第六條第一項至第四項、
第七條第一項至第四項、第八條第一項至第四項、第十條或第十
一條第一項、第二項之罪，供出毒品來源，因而破獲者，得減輕
其刑。被告縱使供出毒品來源，並因而破獲者，仍屬得減輕其刑
之事項，法院固尚非必須減輕。然共犯間犯罪既有關聯性，如分
別供出毒品來源並因而破獲，而其各該供述情節引致破獲之程度
無甚差異者，則對各共犯是否適用前開規定予以減輕其刑不宜兩
歧，以符合比例原則及平等原則，此即法律規定之內部界限。依
卷內資料，本件關於丙○○與乙○○共同向甲○○販入Ｋ他命罪
行部分，警方於提供甲○○口卡供丙○○辨認時，丙○○當場供
稱甲○○即係多次介紹乙○○購買Ｋ他命綽號「華哥」之男子，
並經檢察官分案偵查而查獲該毒品來源乙情，有卷附丙○○民國
九十二年六月十五日上午零時三十分之警詢筆錄及第一審檢察官
對甲○○簽分偵案辦理之簽文存卷足佐（見偵字第一三五四一號
影卷第二二頁、偵字第一七五一六號卷第一頁），是丙○○是否
合於毒品危害防制條例第十七條得減輕其刑規定之要件，饒有研
求之餘地。原判決未詳加探研並為必要之論述，僅於理由第貳欄
甲段一之（五）泛謂丙○○所為不符合供出來源因而破獲之要件
，嫌屬理由欠備。又丙○○如合於前揭得減輕其刑規定之要件，
原判決就供述在後之共同正犯乙○○（供述時間為九十二年六月
十五日上午九時至十一時二十分，見偵字第一三五四一號影卷第
十一頁）既依毒品危害防制條例第十七條規定減輕其刑，卻未就
較早供出毒品來源之丙○○依同條例減輕其刑，是否合於比例原
則、公平正義原則之裁量內部性界限，因上開事實尚有未明，本
院無從為其適用法則當否之審斷。(四)、科刑判決所認定之事實，
與其所採用之證據不相適合，即屬證據上之理由矛盾，其判決當
然為違背法令。乙○○於偵查時供稱其向綽號「水哥」（即王戴
勝）購買搖頭丸之每顆價格約從八十元至一百四十五元不等，且
曾將其中一千三、四百顆搖頭丸丟還「水哥」（見偵字第一三五
四一號影卷第二一二頁背面），則其實際販入及售賣搖頭丸之數
量及販賣所得為何，即有研求餘地。原判決仍逕認乙○○以每顆
一百二十五元對價向「水哥」販入一萬顆搖頭丸，再以每顆一百
三十元之價格售賣予丙○○，進而推認其犯罪所得為一百三十萬
元，於主文內諭知沒收，其認定事實與採用之證據不相適合，同
有理由矛盾之可議。(五)、有罪之判決書，應於理由內記載認定犯
罪事實所憑之證據，否則即有理由不備之違法。原判決事實欄一
之(三)認定甲○○指派三位不詳姓名之成年男子與蔡資義接洽Ｋ他
命買賣事宜，但理由欄未說明其憑以認定之心證理由，亦嫌理由
欠備。以上或為上訴人等上訴意旨所指摘，或為本院得依職權調
查之事項，應認原判決此部分有撤銷發回更審之原因。又台灣桃
園地方法院檢察署於九十七年八月十三日以桃檢玲結九七偵一五
九九一字第六五一二九號及九十七年十月二十日以桃檢玲往九七
偵一五九九三字第八八七七九號函移送併案審理，案經發回，更
審時宜併注意及之。
二、上訴駁回（即丙○○未經許可持有子彈）部分：
按第三審上訴書狀，應敘述上訴之理由，其未敘述者，得於提起
上訴後十日內補提理由書於原審法院，已逾上述期間，而於第三
審法院未判決前仍未提出上訴理由書狀者，第三審法院應以判決
駁回之，刑事訴訟法第三百八十二條第一項、第三百九十五條後
段規定甚明。本件上訴人丙○○關於未經許可持有子彈部分，不
服原審判決，於九十七年六月二十七日提起上訴，並未敘述此部
分之上訴理由，迄今逾期已久，於本院未判決前仍未提出，依上
開規定，其此部分之上訴自非合法，應予駁回。
據上論結，應依刑事訴訟法第三百九十七條、第四百零一條、第
三百九十五條後段，判決如主文。
中    華    民    國  九十七  年    十    月  二十三  日
                      最高法院刑事第九庭
                          審判長法官  洪  文  章
                                法官  郭  毓  洲
                                法官  黃  梅  月
                                法官  邱  同  印
                                法官  黃  一  鑫
      本件正本證明與原本無異
                                      書  記  官
中    華    民    國  九十七  年    十    月  二十八  日
                                                      V


司法院資訊處製作；財團法人民間司法改革基金會備份。
